【裁判字號】    94,訴,1470
【裁判日期】    950412
【裁判案由】    塗銷土地所有權移轉登記
【裁判全文】
臺灣臺南地方法院民事判決              94年度訴字第1470號
原      告  乙○○
            丁○○
共      同
訴訟代理人  許安得利律師
            許世  律師
被      告  丙○○
訴訟代理人  曾怡靜律師
上列當事人間請求塗銷土地所有權移轉登記等事件，本院於民國
95年3月29日言詞辯論終結，判決如下：
    主  文
原告之訴駁回。
訴訟費用由原告負擔。
    事實及理由
一、原告主張：
(一)臺南市○區○○段9號（重測前為竹園2小段26之12號）建地
    為原告乙○○所有，坐落其上門牌號碼臺南市○區○○路40
    號之1，2層加強磚造房屋1 棟，為原告乙○○、丁○○於民
    國（下同）60年9 月22日建竣，因未辦保存登記，僅向臺南
    市稅捐稽徵處申辦原告二人為房屋稅納稅義務人，稅籍編號
    為Ｚ00000000000。
(二)原告二人未曾將上開土地及房屋贈與予被告，然被告係家中
    唯一女兒，且學歷最高，獲全家人完全信任，放置全家重要
    物品之勝利路38號之4 房屋，原係被告出嫁前所居住（出嫁
    後兩造母親戊○○○居住），被告雖結婚仍保有該房間及抽
    屜之鎖匙，可完全自由出入，所有物件原係由被告整理放置
    ，比任何人知悉內容及位置，得輕易取得重要資料，以偽造
    文書之方式，分於82年12月17日、83年3 月30日，各將上開
    土地原屬原告乙○○所有之應有部分10分之 1，以贈與為原
    因移轉登記予被告所有；又於82年11月5 日，將上開房屋之
    納稅義務人，以贈與為原因變更登記為被告之名義。爰依不
    當得利之法律關係提起本訴。
(三)並聲明
 1、坐落臺南市○區○○段9號（重測前：竹園2小段26之12號）
    建地面積364平方公尺，其中持分10分之1於82年12月15日南
    市地字第61619號收件，另其中持分10分之1於83年3 月25日
    南市地字第14009 號收件，均由原告乙○○以贈與為原因將
    所有權移轉登記被告之登記應予塗銷。
 2、前項地上門牌臺南市○區○○路40號之1，2樓加強磚造房屋
    1棟稅籍Ｚ00000000000，於82年11月5日申報由原告等贈與被
    告為原因之納稅義務人變更應予撤銷。
二、被告則抗辯：
(一)系爭土地係兩造之父親程金成（已於94年6 月12日過世）購
    買後，於53年11月15日借用當時年僅3 歲之原告乙○○名義
    登記，實際所有權人仍為兩造父母程金成、戊○○○，相關
    之權狀、印鑑章等資料均由戊○○○保管，自得有權處分系
    爭土地。嗣被告於83年3 月結婚，程金成將系爭土地持分10
    分之2 及其上之系爭建物，贈與被告作為嫁妝，並由兩造母
    親戊○○○拿出系爭土地所有權狀及原告乙○○之印鑑章命
    被告辦理過戶，戊○○○親自帶被告丙○○到其認識之土地
    代書甲○○之事務所辦理。土地部分為節省稅金，各於82年
    12 月15日、83年3月25日分兩次辦理過戶，建物部分原無辦
    理保存登記，僅變更納稅義務人為被告，10多年來原告等人
    均無異議。戊○○○曾親口向鄰居廖月嬌自承系爭土地及建
    物係程金成於被告結婚時所贈與。
(二)被告受贈系爭土地之持分及建物後，將相關資料交由兩造之
    母戊○○○保管，此後10多年來，均以被告本人之名義將該
    建物（含土地）出租他人，有歷來承租人辛○○、庚○○及
    租賃契約書可資證明。出租每月所得租金將近新臺幣（下同
    ）60,000元，被告委由母親戊○○○代為收取，自83年被告
    婚後至父親程金成過世前，有關系爭建物之出租皆是如此處
    理。戊○○○代收租金之支票後，為方便起見，暫時先存入
    原告之帳戶，待累積至一定金額後，再轉存至被告帳戶。
(三)程金成於94年過世後，留下之遺產除生前已借用原告名義登
    記者外，另計有23筆。程金成生前已分配予原告二人財產各
    約60,000,000元，原告二人仍嫌不足，對於其他23筆財產，
    要求被告不得再繼承，經多次折衝被告仍不同意。母親戊○○○亦執著女兒不得分配遺產之傳統觀念，聯合原告二人向
    被告施壓。原告二人要求被告拋棄繼承權不遂後，才以被告
    偽造文書為由，要求被告塗銷系爭土地之持分及變更系爭建
    物之納稅義務人，以逼被告就範。
(四)系爭土地及建物由被告出租已達12年，原告丁○○及兩造母
    親戊○○○均住在系爭建物隔壁，房屋稅稅單及地價稅稅單
    繳納義務人自83年來均為被告名義，投遞地址皆寄往臺南市
    ○○路40之1號，由戊○○○代收，倘被告私自偽造文書辦
    理財產過戶，何以原告丁○○及戊○○○均未曾聞問？況原
    告主張被告偽造文書辦理系爭土地持分過戶登記及變更系爭
    建物納稅義務人，並未舉證以實其說。
(五)程金成過世後，為遺產如何分配事宜，原告乙○○與被告於
    94年9月25日曾簽立協議書，該協議書第2項載明「丙○○『
    所有』台南市○區○○路40號之1房屋坐落於其與乙○○共
    有之土地上... 」，足見原告等人早已知悉兩要父母將系爭
    房地以嫁妝名義贈與被告之事實，並可提協議書以資證明。
(六)並聲明：如主文所原告之訴駁回。
三、兩造不爭執事項如下：
(一)系爭土地即臺南市○區○○段9號（重測前為竹園2小段26之
    12號），原為兩造父親程金成於44年1 月10日取得，於53年
    11月15日以買賣為原因登記為原告乙○○所有。又分於82年
    12月17日、83年3月30日，各將應有部分10分之1以贈與為原
    因，移轉登記為被告所有。
(二)坐落系爭土地上之建物即臺南市○區○○路40之1號2層加強
    磚造房屋1棟，於60年9月22日完工，因未辦理保存登記，僅
    向臺南市稅捐稽徵處申辦原告乙○○、丁○○為納稅義務人
    。於82年11月5 日，以贈與為原因，變更被告為納稅義務人
    。
(三)系爭土地、建物相關之權狀、稅單及原告印鑑等物品，均由
    兩造之母親戊○○○保管，並由戊○○○處理系爭建物出租
    事宜。
(四)系爭建物目前以被告之名義，出租予庚○○使用。被告歷來
    出租該建物之租金，均是由戊○○○收取承租人之支票後，
    先存入原告乙○○帳戶，待累積一定金額後再多以定存單方
    式存入被告在華僑銀行台南分行、第一銀行竹溪分行、彰化
    銀行東台南分行、臺南三信東門分社之帳戶中，金額合計
    8,300,000元。
(五)原告丁○○及陳沙雖現住於臺南市○區○○路40號，即系爭
    土地、建物隔壁。
(六)上開兩造不爭執之事項，有原告提出之土地謄本、臺南市建
    設局建築物許可使用證、臺南市稅捐稽徵處81年度房屋稅繳
    款書及83年度契稅繳款書，被告提出之房屋稅轉帳繳納證明
    、租賃契約書、程金成財產歸屬資料清單、土地登記謄本及
    被告於第一商業銀行之帳戶明細，與臺南第三信用合作社95
    年3月15日南三信字第0453號、第一商業銀行竹溪分行95年3
    月13日一竹溪字第54號及華僑銀行台南分行95年3月22日（9
    5）僑銀南營字第065號函可資證明，堪信為真實。
四、本件原告主張被告偽造文書，將原為原告乙○○所有之土地
    應有部分，原告乙○○、丁○○共有房屋變更登記為被告所
    有，為被告所否認，抗辯係兩造父母親有權處分，是以本件
    之爭點為系爭土地、建物究係兩造父母贈與被告？或被告擅
    自辦理所有權移轉登記及納稅義務人變更登記？
五、得心證之理由：
（一）按無法律上之原因而受利益，致他人受損害者，應返還其
      利益，民法第179條前段固定有明文，然當事人主張有利
      於己之事實者，就其事實有舉證之責任，復為民事訴訟法
      第277條所明定。不當得利返還請求權，以無法律上之原
      因而受利益為其成立要件之一，故主張此項請求權成立之
      原告，應就無法律上之原因而受利益之事實，負舉證責任
      ，最高法院77年度台上字第1756號判決可資參照。原告固
      主張被告擅取所有權狀及原告印鑑章盜辦過戶，辦理過戶
      用之印鑑證明，整張是被告之筆跡，可證確係被告盜領印
      鑑證明辦理等語。被告雖不否認辦理過戶之文件係其筆跡
      ，惟辯稱因係父母之贈與，由兩造母親戊○○○帶其前往
      代書事務所處辦理過戶登記事宜，因其母親不識字，所以
      才由其填寫文件等語。按證人戊○○○固到庭附和證稱「
      系爭土地是我公公給我先生（即程金成），我先生再贈與
      給我兒子（即原告），系爭建物是我跟我先生賺錢蓋的，
      有關的證件、印鑑都放在房間的抽屜裡，不知道勝利路40
      之1號的土地為何由原告移轉登記給被告」等語，然證人
      即辦理系爭土地過戶登記之土地代書甲○○證稱「這件事
      我們事務所辦的沒錯，我跟被告不認識，後來我才知道我
      是認識被告母親：：在82年間被告的母親確實有帶被告來
      我們事務所辦理過戶的事宜，印象中被告的母親確實有帶
      被告來我們事務所辦理過戶的事宜，印象中被告母親有陪
      同被告一起來，因為我只認識她媽媽所以我很確定，根據
      檔案資料是因為要節稅才會分兩次贈與，而且是被告母親
      帶被告來的，被告母親全程都在場：：我們事務所嚴禁代
      辦印鑑證明，其他有關證件都是當事人自己提出」等語。
      按證人戊○○○亦不否認有與被告一同至代書事務所，惟
      否認知悉係辦理過戶登記，按證人雖目不識丁，惟長期來
      均掌理家中財務事宜，顯非無智識之人，既隨同被告前往
      代書處，縱於事前不知情，何以其間或事後均未向被告或
      代書探詢原委，所述顯不合常情，此部分證詞尚無可採。
（二）再審酌系爭土地、建物相關之權狀、稅單及原告印鑑章等
      物品，均由兩造之母親戊○○○保管，而被告並未與戊○○○同住，被告如何能取得上述物品已有疑義，原告雖稱
      被告保有該房間及抽屜之鎖匙，可完全自由出入，所有物
      件原係由被告整理放置，比任何人知悉內容及位置，得輕
      易取得重要資料，但未能加以舉證，況證人甲○○就系爭
      土地過戶事宜證述甚詳，原告就證人甲○○稱不認識被告
      但與戊○○○熟識一節並不爭執，證人甲○○應無偏袒被
      告之必要，若被告確未經原告及戊○○○之同意擅取所有
      權狀及原告印鑑章，欲利用戊○○○不識字辦理過戶事宜
      ，理應勾串與自己有所交情默契之土地代書，而非至與戊○○○熟識之土地代書事務所辦理，況戊○○○並非系爭
      土地、建物所有權人，若被告欲擅自過戶，又何必攜同母
      親前往代書事務所，而證人戊○○○現與原告丁○○同住
      ，又與被告就程金成遺產分配事宜有所爭議，對於被告多
      所附和迴護，本為常情，尚難逕為採信其證詞，從而被告
      抗辯系爭土地之移轉登記應為戊○○○主動帶同被告前往
      土地代書甲○○事務所處辦理，應堪採信。
（三）又證人戊○○○復證稱「建物是為何變成我女兒的名字我
      也不知道：：」云云。然證人即系爭房屋先前之承租人辛○○證稱「租期、租金是跟兩造的母親接洽，租賃契約是
      跟被告簽立的，被告的母親有表示房子是被告的名義所以
      要被告來簽約：：我當時還有跟她母親說不用那麼麻煩，
      我們兩人簽立契約就好，她母親還表示是被告的名字所以
      要她來簽約：：從89年租到94年5月，我確實有聽到被告
      母親表示房屋是被告名義，當時沒有第三人在場，我願意
      負法律責任。」等語。證人辛○○與兩造並無怨隙，應無
      故為原告不利證言之必要，且系爭建物之租賃契約確係以
      被告為出租人，與證人所述亦相符。系爭建物租賃事宜向
      來由證人戊○○○處理為原告所不爭執，若戊○○○確實
      不知系爭建物登記納稅名義人已變更為被告，因被告已經
      出嫁並未居住於系爭建物附近，原告丁○○及證人戊○○○反而同住於系爭建物隔壁，原告丁○○又係其主張之系
      爭建物登記納稅義務人，何須大費周章另以被告為出租人
      ，足見證人辛○○所證稱戊○○○表示係因房子為被告所
      有所以要被告出面簽約較為可信。況又系爭建物坐落前述
      系爭土地之上，使用上關係密切，且變更納稅義務名義人
      之時間與系爭土地應有部分過戶時間相近，系爭土地、建
      物相關之權狀又全由戊○○○保管，過戶事宜係由戊○○○帶同被告前往土地代書事務所辦理，又以被告名義出租
      系爭建物，已如前述，是被告抗辯系爭建物納稅義務人之
      變更亦經戊○○○之事前允許，尚堪採信。
（四）按贈與者，謂當事人約定，一方以自己之財產無償給與他
      方，他方允受之契約，民法第406條定有明文；所謂借名
      登記契約，則指當事人約定，借名者經出名者同意，就屬
      於借名者現在或將來之財產，以出名者之名義，登記為所
      有人或其他權利人，而由借名者自行管理、使用、處分之
      契約，依私法自治原則，側重於權利人與該他人間信任關
      係，在性質上應與委任契約同視，除契約內容另有約定外
      ，自可類推適用民法上有關委任契約之相關規定，苟其內
      容不違反強行規定或公序良俗者，當事人訂立此種契約並
      無不可，最高法院91 年度台上字第1871號、92年度台上
      字第1054號、94年度台上字362號、94年度台上字第953號
      判決可資參照。原告復主張系爭土地、建物於兩造父親程
      金成出資購建時，伊等均尚年幼小，贈與後原告等已合法
      取得所有權，非經同意任何人無權代為處分原告之財產，
      縱被告抗辯父母贈與屬實，上開處分亦對原告不生效力云
      云。查系爭土地係於53年11月15日以買賣為原因，由程金
      成過戶登記予原告乙○○所有，系爭建物係於60年9日22
      日竣工，以原告乙○○、丁○○名義申請建築物使用許可
      證，至程金成於94年6月12日過世為止，已達40年之久，
      期間程金成並未要求回復登記為本人所有，程金成應有在
      生前終局將系爭土地、建物贈與原告之意思，與借名登記
      契約著重當事人間之信賴關係，得隨時終止契約請求返還
      有所不同，被告主張為借名登記殊有未洽。
（五）然按系爭土地、建物相關之權狀、稅單及原告印鑑等物品
      ，均由兩造之母親戊○○○保管，並由戊○○○處理系爭
      建物出租事宜為兩造所不爭執，衡以我國人民普遍有將不
      動產登記於子女名下，而仍由本人擁有實際處分權，以預
      為將來遺產分配及規避相關稅捐之習慣，加以證人戊○○○證稱「系爭建物的租賃都是我在處理，因為大兒子即原
      告丁○○務農不管事，二兒子即原告乙○○在台北工作：
      ：我先生在世時，系爭建物都是我在出租，因為房子是我
      蓋的，房租都由我收，我兒子沒意見：：」等語，足認原
      告二人已將系爭土地、建物之處分權概括授與程金成、戊○○○，從而程金成、戊○○○以原告乙○○名義移轉應
      有部分予被告，以原告乙○○、丁○○名義將系爭建物納
      稅義務人變更為被告，均為有權處分。
（六）再按「無權利人就權利標的物所為之處分，經有權利人之
      承認後始生效力」，民法第118條第1項定有明文。而該條
      、項所謂有權利人之承認，無須踐行一定之方式，亦得以
      明示或默示之意思表示為之，最高法院33年上字第6950號
      判例可資參照。退而言之，果如原告所稱於原告成年後，
      非經原告同意任何人無權代為處分原告之財產，程金成、
      戊○○○並無系爭土地、建物之處分權，然按原告丁○○
      與戊○○○同住臺南市○區○○路40號，為兩造所不爭執
      ，系爭土地應有部分之移轉登記係被告與戊○○○一同前
      往辦理已如前述，而系爭建物83年度契稅繳款書之郵遞地
      址亦為「南市○區○○里○○路40號」，有原告提出之該
      繳款書附卷可稽，並以被告為系爭建物之出租人，租金收
      益亦以被告名義存定存，原告乙○○、丁○○為兄弟，原
      告丁○○與戊○○○為同住之母子，對系爭土地、建物相
      關登記及管理事宜應知之甚詳，縱使程金成、戊○○○為
      無權處分，原告二人於83年至今10餘年來並無反對之意思
      表示，原告乙○○並在與被告於94年9月25日簽立之協議
      書上載明「丙○○『所有』台南市○區○○路40號之1房
      屋坐落於其與乙○○共有之土地上：：」，有被告提出之
      協議書附卷足憑，應可認為原告二人亦已默示承認該處分
      ，其處分自始有效。
（七）原告雖另主張兩造父母給被告作為嫁妝之房屋是其現住之
      臺南市○○○○街1號房屋，非系爭房屋。被告係於83年3月
      27日結婚，但第1次移轉原告乙○○其中東安段9號地應有
      部分持分之事實原因在82年10月30日，與結婚無關等語。
      然查被告係於83年3月結婚，現住之臺南市○○○○街1號房
      屋，為被告丙○○於84年11月16日向前手林鄭金雀買受，
      並於同年11月27日辦妥所有權移轉登記，有被告提出之土
      地及建物所有權狀、買賣契約書及公證書可資證明。再參
      以證人己○○證稱「我住在系爭房屋的對面，跟兩造的母
      親戊○○○很熟：：戊○○○有提到她女兒出嫁時有送一
      棟房子給她女兒：：」等語。證人己○○雖稱戊○○○沒
      有說是哪一棟，依民間習俗嫁妝多於女兒結婚前贈與，但
      由被告所提出臺南市○○○○街1號交易資料中並無與兩造
      父母程金成、戊○○○相關之記載，移轉登記日期在被告
      結婚後已有1年半之久，反以系爭土地應有部分移轉登記
      日期在被告結婚之前且時間較為接近，嗣後被告長期以本
      人名義出租系爭土地、建物，戊○○○代為收取租金後又
      轉存入被告銀行帳戶等情事綜合以觀，系爭土地、建物確
      為兩造父母程金成、戊○○○所贈與被告之嫁妝。原告雖
      復主張被告結婚時，父母以現金5, 000,000元贈為嫁妝，
      其現住崇德14街1號房屋，係以嫁妝之現款所購，當然登
      記日期在婚後，但未就此節為舉證，尚難遽予採信。
（八）原告復主張被告寄予被告之存證信函載明「三、有關我方
      存單有830萬元係出於母親戊○○○之贈與：：已生贈與
      之法律效力」，與被告於本件主張830萬元為出租系爭建
      物之租金收入抗辯不同，足證被告之抗辯顯不實在云云。
      、然被告本即主張系爭房地為兩造父母所贈與，母親戊○○○代收租金後再轉存入被告帳戶，因被告為私立淡江大
      學會計系畢業，有戶籍謄本附卷可稽，並非熟稔法律專業
      用語之人，不可能就其中各項環節之法律性質加以定性，
      於該存證信函中省略部分流程而籠統稱之為贈與，實與其
      在本件中之抗辯並無衝突，原告此項主張亦屬無據。
六、綜上所述，原告不能證明被告有何偽造文書而擅自將系爭土
    地之應有部分及建物登記納稅義務人變更為被告之情事，本
    件係由兩造父母程金成、戊○○○贈與被告作為嫁妝而有權
    處分予被告，即使兩造父母為無權處分，亦因原告承認而自
    始有效，被告並無不當得利可言，從而原告請求被告應將系
    爭所有權移轉登記塗銷及系爭建物納稅義務人變更予以撤銷
    為無理由，應予駁回。
七、本件判決基礎已臻明確，兩造其餘攻防方法及訴訟資料經本
    院審酌後，核與判決不生影響，爰不逐一論駁之必要，併此
    敘明。
八、訴訟費用負擔之依據：民事訴訟法第78條、第85條第1項前
    段。
中    華    民    國    95    年    4    月    12    日
                  民事第一庭  法  官  周素秋
以上正本，係照原本作成。
如不服本判決，須於判決送達後20日內向本院提出上訴狀（須附
繕本）。
中    華    民    國    95    年    4    月    12    日
                              書記官  陳志德


司法院資訊處製作；財團法人民間司法改革基金會備份。
